臺灣高雄地方法院民事判決　　　　　　　　99年度建字第48號
原　　　告　周信宏即中馨燈飾電機企業行
訴訟代理人　張耀聰律師
被　　　告　柏杬企業有限公司
法定代理人　謝慶和
訴訟代理人　劉啟輝律師
上列當事人間給付工程款事件，本院於民國100 年1 月4 日言詞
辯論終結，判決如下：
    主      文
原告之訴駁回。
訴訟費用由原告負擔。
    事實及理由
一、原告主張：原告前於民國96、97年間向被告承攬高雄市鳳山
    區（原為高雄縣鳳山市○○○路「鴻遠診所」、大寮區（原
    為高雄縣大寮鄉）「幸安診所」及臺南市學甲區「佳新診所
    」等水電裝設工程（下稱系爭工程），均已施工完畢，且經
    業主驗收，惟被告迄今就系爭工程，尚有新臺幣（下同）76
    萬3,534 元尾款未付，兩造嗣於98年6 月28日就未付尾款議
    價達成和解，將該未付尾款數額減至65萬元（下稱系爭和解
    契約），被告後再給付5 萬元，尚有60萬元未付。為此，爰
    依據承攬及和解契約等法律關係提起本訴等語。並聲明：被
    告應給付原告60萬元，及自支付命令繕本送達之翌日起至清
    償日止，按年息5%計算之利息。
二、被告則以：被告就兩造間所有工程（包括系爭工程）報酬均
    已給付完畢，其給付明細詳如附表所示，被告並未積欠原告
    工程款，雖不否認原告所提出之證明書及估價單之形式真正
    ，惟原告應有事後改單灌水，且該65萬元係兩造針對系爭工
    程施工內容款項之議價，並非對於未付工程款之和解等語，
    資為抗辯。並聲明：原告之訴駁回。
三、兩造不爭執之事項：
  (一)原告前向被告承攬高雄市○○區○○路「鴻遠診所」、大寮
    區「幸安診所」及學甲「佳新診所」等水電裝設工程，系爭
    工程均已施工完畢，且經業主驗收。
  (二)高雄市○○區○○路「鴻遠診所」、大寮區「幸安診所」及
    學甲「佳新診所」等水電裝設工程，報酬依序為80萬2,565
    元、63萬9,850 元及55萬5,047 元。
  (三)被告對於原告所提出如院卷第45頁至第61頁所示之證明書、
    估價單之真正均不爭執，並就其中院卷第47頁之估價單上註
    記「經議價65萬元整、98年6 月28日」，復經原告及被告法
    定代理人簽名。
  (四)兩造間所存有工程名稱及報酬明細如下：
  1.「學甲一期」工程、報酬數額為26萬0,505 元（即院卷第54
    頁）。
  2.「三泰」工程、報酬數額為9 萬8,610 元（院卷第55頁至第
    57頁）。
  3.光遠路「鴻遠診所」、報酬數額為80萬2,565 元（院卷第59
    頁至第61頁）。
  4.大寮「幸安診所」、報酬數額為55萬5,047 元（院卷第52頁
    至第53頁）。
  5.學甲「佳新診所」第二期工程、報酬數額為37萬4,800 元（
    院卷第49頁至第50頁）。
  6.「零星工程」、報酬數額9,400元（院卷58頁）。
  7.「草衙和義街暨小港工程」、報酬數額不清楚。
  (五)原告就附表編號1 、2 、3 、4 、5 、6 、7 、10、11、12
    所示款項均已受領，就編號8 、9 所示確有簽名。
四、本件之爭點：兩造於98年6 月28日就系爭工程尾款之數額所
    為議價，是否屬和解？被告就系爭工程是否尚積欠報酬60萬
    元未付？原告依據承攬及和解等契約法律關係，請求被告給
    付60萬元，是否有據？
五、本院得心證之理由：
  (一)按當事人主張有利於己之事實者，就其事實有舉證之責任，
    民事訴訟法第277 條前段定有明文。又民事訴訟如係由原告
    主張權利者，應先由原告負舉證之責，若原告先不能舉證，
    以證實自己主張之事實為真實，則被告就其抗辯事實即令不
    能舉證，或其所舉證據尚有疵累，亦應駁回原告之訴，有最
    高法院著有17年上字第917 號判例可資參照。再按請求履行
    債務之訴，除被告自認原告所主張債權發生原因之事實外，
    應先由原告就其主張此項事實，負舉證之責任，必須證明其
    為真實後，被告於其抗辯事實，始應負證明之責任，此為舉
    證責任分擔之原則，亦據最高法院43年台上字第377 號判例
    意旨揭櫫明確。
  (二)原告主張被告就系爭工程款原有76萬3,534 元款項未付，進
    主張兩造於98年6 月28日就前開未付款，減縮至65萬元，係
    屬和解，固提出其真正為被告所不爭執之估價單為證（院卷
    第47頁），依該估價單係記載「經議價65萬元整」，該註記
    雖經兩造簽名，然依該文字所載，僅可認定兩造就系爭工程
    未付款自76萬3,534 元減縮至65萬元而已，無法憑認被告就
    該65萬元是否已支付，遑認係表示被告願支付進與原告達成
    和解之意，故原告主張該記載即係和解契約，且主張被告未
    付該款項一情，尚嫌速斷，該文書尚不能為有利於原告之證
    明，仍應依兩造所提出之其他證據予以審酌判斷。
  (三)兩造於本院100 年1 月4 日言詞辯論期日就所存有工程名稱
    及報酬當庭予以確認結果，確定兩造間存有編號1.「學甲一
    期」工程、報酬為26萬0,505 元。2.「三泰」工程、報酬為
    9 萬8,61 0元。3.光遠路「鴻遠診所」、報酬為80萬2,565
    元。4.大寮「幸安診所」、報酬為55萬5,047 元。5.學甲「
    佳新診所」第二期工程、報酬為37萬4,800 元。6.「零星工
    程」、數額報酬為9,400 元。7.「草衙和義街暨小港工程」
    、報酬數額不清楚。就前開編號1.至6.所示，該等工程報酬
    數額合計為210 萬0,927 元，如再扣除兩造就編號3.、4.、
    5.即系爭工程即協議所減少數額11萬3,543 元（計算式76萬
    3,534 元－65萬元＝11萬3,543 元），該編號1.至6.合計報
    酬數額應為198 萬7,384 元。至於編號7.所示工程，兩造固
    自承確有該工程存在，惟數額為何，因被告主張資料佚失，
    無法提供，同意以原告所提供之估價單予以認定（院卷第
    122 頁至第123 頁），然原告就此有利於己之事實，已自承
    無法舉證（院卷第139 頁），故就該編號7.之工程報酬數額
    究為何，因乏證據，無法認定。
  (四)承上，已認定兩造就編號1.至6.所示工程報酬合計為210 萬
    0,927 元或198 萬7,384 元。依被告所提出其真正為原告所
    不爭執之簽收單據所載（院卷第83頁至第93頁），被告已支
    付附表所示合計229 萬元款項予原告，雖原告主張僅受領該
    附表編號1 、2 、3 、4 、5 、6 、7 、10、11、12所示合
    計179 萬元之款項，至於編號8 、9 所示款項則未領取。然
    原告確於該編號8.9.所示簽收單據簽名，此為原告所自承（
    院卷第123 頁、第139 頁）。是按私文書經本人簽名、蓋章
    或按指印者，推定為真正，為民事訴訟法第358 條所明文，
    原告既於該單據上簽名，嗣否認收取該編號8.9.所示款項，
    按諸舉證責任分配之原則，自應由原告負舉證之責，然原告
    就此亦無法舉證，原告既無法舉證證明該簽收單之記載內容
    為不實，應認被告確有支付該編號8.9.所示款項。再者，既
    認定被告確有支付附表合計229 萬元款項予原告，因被告復
    主張兩造間所有工程，包括系爭工程之報酬均已給付完畢。
    是依前開兩造所不爭執之兩造所所有工程項目及報酬數額所
    載，被告已支付承攬報酬229 萬元，高出前開編號1.至6.所
    示，且因原告已自認就編號7.「草衙和義街暨小港工程」、
    報酬數額無法確認，於此，被告既已支付高於已確認之編號
    1.至6.所示合計報酬，原告無法舉證該「草衙和義街暨小港
    工程」報酬數額為何，依據舉證責任分擔原則，僅能認定被
    告確已支付報酬完畢，並無積欠原告任何報酬未付。
  (五)從而，依原告所提出院卷第47頁估價單關於「經議價65萬元
    整」，該記載無法認定係屬和解契約，且原告亦無法舉證證
    明兩造就編號7.「草衙和義街暨小港工程」工程之承攬報酬
    數額為何，而依被告所提真正已為原告所不爭執之簽收單據
    所載之金額計算，被告已支付高於包括系爭工程在內之編號
    1.至6.所示之報酬，逾此數額應可認定系支付編號7.「草衙
    和義街暨小港工程」報酬，則原告主張尚積欠60萬元承攬報
    酬，尚屬無據。
六、綜上所述，原告依承攬契約及和解契約等法律關係，請求被
    告給付60萬元，即自支付命令繕本送達之翌日起至清償日止
    ，按年息5%計算之利息，均無理由，不應准許。
七、本件事證已臻明確，兩造其餘之攻擊或防禦方法，未經援用
    之證據（即原告聲明人證許銘城、董清貴），經本院斟酌後
    ，認為均不足以影響本判決之結果，自無一一詳予論駁之必
    要，併此敘明。
八、據上論結，原告之訴無理由，依民事訴訟法第78條，判決如
    主文。
中    華    民    國   100    年    1     月    25    日
                  民事第五庭  法  官  張維君
以上正本係照原本作成。
如對本判決上訴，須於判決送達後20日內向本院提出上訴狀。如
委任律師提起上訴者，應一併繳納上訴審裁判費。
中    華    民    國   100    年    1     月    25    日
                              書記官  呂怜勳
附表：
┌──┬─────┬─────┬┬──┬─────┬─────┐
│編號│付  款  日│金    額  ││編號│付  款  日│金    額  │
├──┼─────┼─────┼┼──┼─────┼─────┤
│ 1  │96.06.01  │15萬元    ││ 7  │97.10.09  │23萬元    │
├──┼─────┼─────┼┼──┼─────┼─────┤
│ 2  │96.06.15  │5萬元     ││ 8  │97.10.28  │40萬元    │
├──┼─────┼─────┼┼──┼─────┼─────┤
│ 3  │96.06.29  │11萬元    ││ 9  │97.11.13  │10萬元    │
├──┼─────┼─────┼┼──┼─────┼─────┤
│ 4  │96.08.09  │1萬5,000元││ 10 │97.12.14  │60萬元    │
├──┼─────┼─────┼┼──┼─────┼─────┤
│ 5  │96.10.16  │30萬元    ││ 5  │98.01.24  │10萬元    │
├──┼─────┼─────┼┼──┼─────┼─────┤
│ 6  │97.01.11  │5萬元     ││ 6  │99.01.05  │5萬元     │
├──┴─────┴─────┴┴──┴─────┴─────┤
│附註：依編號1至12所示，合計款項為229萬元                    │
└──────────────────────────────┘